臺灣新北地方法院刑事判決
111年度金訴字第1010號
公  訴  人  臺灣新北地方檢察署檢察官
被      告  鍾誠



上列被告因違反洗錢防制法等案件，經檢察官提起公訴（111年
度少連偵緝字第17號），本院判決如下：
    主  文
丙○犯三人以上共同冒用政府機關及公務員名義詐欺取財罪，處
有期徒刑壹年陸月。緩刑肆年，並應依附件所示之方式向被害人
支付損害賠償。
    事  實
一、丙○與少年紀○成（民國93年生、真實姓名年籍詳卷、所涉本
    件非行另由本院少年法庭審理中，惟無證據證明丙○知悉紀○
    成為少年）於109年9月間起，共同參與由某真實姓名年籍不
    詳、綽號「阿諾」等成年人所組成之3人以上、以實施詐欺
    取財犯行為目的所組成、具有持續性及牟利性之有結構性詐
    欺集團組織，由丙○擔任取款車手，負責向被害人取款並轉
    交贓款等工作，紀○成則負責為丙○把風，謀議既定，其2人
    旋即與該詐欺集團其他成員共同意圖為自己不法之所有，並
    基於3人以上冒用政府機關及公務員名義詐欺取財、隱匿犯
    罪所得去向之犯意聯絡，先由該詐欺集團內機房人員，於10
    9年9月中旬某日撥打電話予甲○○，接續向甲○○冒稱係屏東中
    正郵局主管、屏東縣警察局偵查隊李姓組長、王姓課長及臺
    灣屏東地方法院黃姓法官等公務人員，復向甲○○佯稱其金融
    帳戶涉嫌刑案，需提領帳戶存款後交付警察及司法人員監管
    云云，致使甲○○陷於錯誤，而依該詐騙集團成員指示，於10
    9年9月25日，自其新北市板橋區農會帳戶內領出新臺幣（下
    同）20萬元存款後放入牛皮紙袋內，再依該詐欺集團成員指
    示，攜至新北市板橋區金門街215巷與151巷40弄口之道路旁
    ，準備交付給前來取款之詐騙集團車手；復即由「阿諾」指
    示丙○與紀○成前往上開交款處向甲○○取款，丙○與紀○成共同
    搭乘計程車抵達新北市板橋區金門街215巷口處後，即由丙○
    單獨前往上開交款處，向甲○○拿取該20萬元現金，其於得手
    後，旋即走至新北市板橋區金門街215巷附近與紀○成會合，
    再共同轉乘計程車至臺灣高鐵板橋站，搭乘高鐵返回臺灣高
    鐵新竹站後，再由丙○駕駛載送紀○成離去；另由丙○於將其
    所收受之上開贓款，轉交予負責收水之詐騙集團上游成員，
    而隱匿上開犯罪所得之去向。　　
二、案經甲○○訴由新北市政府警察局板橋分局報告臺灣新北地方
    檢察署檢察官偵查起訴。
    理  由
壹、證據能力部分：
    按被告以外之人於審判外之陳述，雖不符刑事訴訟法第159
    條之1至第159條之4之規定，而經當事人於審判程序同意作
    為證據，法院審酌該言詞陳述或書面陳述作成時之情況，認
    為適當者，亦得為證據。當事人、代理人或辯護人於法院調
    查證據時，知有刑事訴訟法第159條第1項不得為證據之情形
    ，而未於言詞辯論終結前聲明異議者，視為有前項之同意，
    刑事訴訟法第159條之5定有明文。查本判決所引用被告以外
    之人於審判外作成之相關供述證據，雖屬傳聞證據，惟公訴
    人、被告丙○於本院準備程序、審判期日均未對證據能力有
    所爭執，亦未於言詞辯論終結前聲明異議，本院審酌上開證
    據資料製作時之情況，尚無違法不當及證明力明顯過低之瑕
    疵，亦認為以之作為證據應屬適當，故認前揭證據資料均有
    證據能力。又本判決其餘所引用之非供述證據，查無違反法
    定程序取得之情形，亦均認具證據能力。
貳、實體事項：
一、被告於本院準備程序及審理時對於上開事實均坦白承認，核
    與證人即告訴人甲○○、證人黃家俊、朱彥宇在警詢及偵查中
    的證述、證人韓宗翰、紀○成在警詢中的供述情節相符，並
    有監視器畫面截圖、被告後背包及其內物品、字條、發票、
    高鐵車票之照片、告訴人之新北市板橋區農會存摺封面及內
    頁交易明細影本等資料可以佐證（110年度少年偵字第316號
    卷第81至95頁、第97至99頁、第101至102頁），足見被告的
    自白與事實相符，可以採信。本件事證明確，被告犯行可以
    認定，應該依法論科。
二、論罪科刑：
　㈠被告加入由「阿諾」等成年人所組成之3人以上、以實施詐欺
    取財犯行為目的所組成、具有持續性及牟利性之有結構性詐
    欺集團組織，以冒用政府機關及公務員名義之方式向告訴人
    施行詐騙，並且透過向告訴人收取現金後轉交其他不詳成員
    的方式，隱匿詐欺取財犯罪所得之去向。這樣的行為，構成
    刑法第339條之4第1項第1款、第2款之3人以上共同冒用政府
    機關及公務員名義詐欺取財罪、洗錢防制法第14條第1項之
    洗錢罪、組織犯罪防制條例第3條第1項後段之參與犯罪組織
    罪。
　㈡減刑：
　　1.洗錢防制法第16條第2項規定：「犯前二條之罪，在偵查
      或審判中自白者，減輕其刑。」本件被告對於其洗錢犯行
      於本院準備程序及審理時均坦白承認，自應依上開規定，
      就其所犯洗錢罪減輕其刑。
　　2.組織犯罪防制條例第8條第1項規定：「犯第三條之罪自首
      ，並自動解散或脫離其所屬之犯罪組織者，減輕或免除其
      刑；因其提供資料，而查獲該犯罪組織者，亦同；偵查及
      審判中均自白者，減輕其刑。」本件被告對於參與詐欺集
      團之事實，在偵查並未否認（111年度少連偵緝字第17號
      卷第37頁），在本院審理時更是明白承認，可以寬認被告
      於偵查及本院審理時對於參與犯罪組織一事均已自白，可
      依上開規定，就其所犯參與犯罪組織罪減輕其刑。
　　3.又本件洗錢罪、參與犯罪組織罪均因想像競合之規定（詳
      後述）而未成為最終處斷之罪名，依照最高法院新近見解
      （最高法院109年度台上字第3936號判決意旨參照），在
      此種情況，法院「得」於量刑時將上開自白減刑作為量刑
      事由加以審酌，亦可認為評價完足，固為卓見。然此一見
      解當然並不排斥或否定法院直接引用洗錢防制法第16條第
      2項或組織犯罪防制條例第8條第1項之規定，為被告所犯
      之罪減刑，以貫徹上開減刑規定所欲追求之立法目的。因
      此，本院為了更精確的求取被告應負之法律上罪責，仍基
      於法律確信，獨立引用上開減刑規定為被告所犯洗錢罪、
      參與犯罪組織罪減刑，併此敘明。
　㈢被告與少年紀○成、綽號「阿諾」之成年人就本案詐欺取財及
    洗錢之犯行有共同犯罪的意思，也彼此分擔犯罪行為的實施
    ，應依刑法第28條之規定，論以共同正犯。又被告供稱：我
    與紀○成不熟，案發當天是第一次與他交談，不知道紀○成未
    滿18歲等語（本院卷第53頁），而考量被告與紀○成當天第
    一次碰面交談，被告未必能從紀○成的外貌或談話中知悉紀○
    成之真實年齡，本案並無其他證據證明被告對於紀○成未滿1
    8歲一情有所認識，故認為無庸依兒童及少年福利與權益保
    障法第112條第1項之規定加重其刑，併此說明。
　㈣被告為了實施詐欺取財與洗錢行為而加入犯罪組織，並於加
    入後首次實施詐欺取財及洗錢犯行，是基於單一目的而為本
    案犯行，構成上開3罪，是以一行為觸犯數罪名，為想像競
    合犯，應依刑法第55條之規定，從一重之3人以上共同冒用
    政府機關及公務員名義詐欺取財罪處斷。
　㈤審酌被告國中畢業，學歷雖然不高，但年輕力壯，如果肯做
    ，不會找不到正當工作養活自己照顧家人，卻仍貪圖快錢，
    加入國人最深惡痛絕的詐欺集團，詐騙別人的辛苦血汗錢，
    非常可惡，本來應該予以重懲，但考量被告年紀尚輕，思慮
    難免不周，犯後又已坦承犯行，並與告訴人達成和解，願意
    全額賠償告訴人之損害，犯後態度堪認良好，可以作為量刑
    之有利因素。另考量被告與其共犯採取的詐騙手段不僅騙取
    他人財物，也有害於我國政府機關以及公務員執行職務的公
    信力，手段惡劣，以及告訴人所受損害為20萬元、被告業工
    、需照顧父親之家庭生活狀況等一切情狀，量處如主文所示
    之刑，以示懲戒。
　㈥被告未曾因故意犯罪受有期徒刑以上刑之宣告，有臺灣高等
    法院被告前案紀錄表可查，其因為年輕識淺，誤入歧途，犯
    後已知坦承犯行，並與告訴人達成調解，有本院調解筆錄在
    卷可查，經過此一科刑教訓，應無再犯之虞，為避免短期自
    由刑之弊，本院認所宣告之刑以暫不執行為適當，爰依刑法
    第74條第1項第1款之規定，宣告緩刑4年，以啟自新。又為
    了督促被告切實履行其與告訴人所達成的調解條件，併依同
    法第74條第2項第3款之規定，命被告應以如附件之方式向告
    訴人支付損害賠償，若未確實履行而情節重大，檢察官得聲
    請撤銷本件緩刑，附此敘明。
三、不另為無罪諭知部分：
　㈠起訴意旨另認：被告所為亦涉犯刑法第158條第1項之僭行公
    務員職權罪嫌。
　㈡惟刑法第158條第1項之僭行公務員職權罪，其構成要件為冒
    充公務員而行使其職權，如行為人所僭行者並非該公務員之
    法定職權，即與該法之構成要件不符。
　㈢告訴人於警詢中供稱：我接到電話自稱是屏東中正郵局主管
    ，稱有人持有我的雙證件盜領，他察覺後幫我報案轉給屏東
    縣偵查組李智琴，再請李智琴幫我轉給王課長，王課長說要
    幫我凍結帳戶，並查到對方有用我的名義在桃園市國際二路
    的中國信託銀行開戶，且該帳戶有牽扯到華隆直銷公司的詐
    欺案，法官傳我3次未到，課長教我要申請分案調查才不會
    被逮捕，後來我接獲法官的電話，稱分案調查要一筆保證金
    ，黃法官請法院的替代役來跟我拿錢，後來我才發現被詐騙
    等語（110年度少連偵字第316號卷第38頁），由告訴人上開
    證述可知，被告雖然冒充為法院派出之替代役，但我國法制
    中並無「分案調查要交保證金給法官」的規定，法官也沒有
    親自向當事人收取保證金的職權，所以被告向告訴人實施的
    並非法官真正之職務行為，其所為自與刑法第158條第1項規
    定之構成要件不符。
　㈣被告所為並不該當於刑法第158條第1項之僭行公務員職權罪
    ，此部分本應為被告無罪之諭知，然因起訴書認為此部分與
    前開有罪部分具有想像競合之裁判上一罪關係，為單一訴訟
    客體，基於實務慣例，1個訴訟客體對應1個主文，因此本院
    不另於主文欄中諭知被告此部分無罪，僅在理由中說明於此
    。　　
據上論斷，應依刑事訴訟法第299條第1項前段，判決如主文。
本案經檢察官乙○○偵查起訴，由檢察官盧祐涵到庭執行職務。
中　　華　　民　　國　　111 　年　　8 　　月　　9 　　日
                  刑事第十六庭審判長法  官  黃志中
　　　　　　　　　                  法  官  時瑋辰
　　　　　　　　　                  法　官  薛巧翊
上列正本證明與原本無異。
如不服本判決，應於判決送達後20日內敘明上訴理由，向本院提
出上訴狀 (應附繕本) ，上訴於臺灣高等法院。其未敘述上訴理
由者，應於上訴期間屆滿後20日內向本院補提理由書「切勿逕送
上級法院」。
                                    書記官　黃莉涵
中　　華　　民　　國　　111 　年　　8 　　月　　11　　日
附錄本案論罪科刑法條全文：
中華民國刑法第339條之4
犯第339條詐欺罪而有下列情形之一者，處1年以上7年以下有期
徒刑，得併科1百萬元以下罰金：
一、冒用政府機關或公務員名義犯之。
二、三人以上共同犯之。
三、以廣播電視、電子通訊、網際網路或其他媒體等傳播工具，
    對公眾散布而犯之。
前項之未遂犯罰之。

洗錢防制法第14條
有第二條各款所列洗錢行為者，處7年以下有期徒刑，併科新臺
幣5百萬元以下罰金。
前項之未遂犯罰之。
前二項情形，不得科以超過其特定犯罪所定最重本刑之刑。

組織犯罪防制條例第3條
發起、主持、操縱或指揮犯罪組織者，處3年以上10年以下有期
徒刑，得併科新臺幣1億元以下罰金；參與者，處6月以上5年以
下有期徒刑，得併科新臺幣1千萬元以下罰金。但參與情節輕微
者，得減輕或免除其刑。
具公務員或經選舉產生之公職人員之身分，犯前項之罪者，加重
其刑至二分之一。
犯第1項之罪者，應於刑之執行前，令入勞動場所，強制工作，
其期間為3年。
前項之強制工作，準用刑法第90條第2項但書、第3項及第98條第
2項、第3項規定。
以言語、舉動、文字或其他方法，明示或暗示其為犯罪組織之成
員，或與犯罪組織或其成員有關聯，而要求他人為下列行為之一
者，處3年以下有期徒刑，得併科新臺幣3百萬元以下罰金：
一、出售財產、商業組織之出資或股份或放棄經營權。
二、配合辦理都市更新重建之處理程序。
三、購買商品或支付勞務報酬。
四、履行債務或接受債務協商之內容。
前項犯罪組織，不以現存者為必要。
以第5項之行為，使人行無義務之事或妨害其行使權利者，亦同
。
第5項、第7項之未遂犯罰之。

附件
被告丙○願給付告訴人甲○○新臺幣20萬元，於民國113年3月15日
以前一次給付完畢。上開款項應匯入告訴人另行指定之金融機構
帳戶。